【裁判字號】    99,訴更一,4
【裁判日期】    990727
【裁判案由】    遺產稅
【裁判全文】
臺中高等行政法院判決
                                     99年度訴更一字第4號
                                     99年7月20日辯論終結
原      告  甲○○
            乙○○
            丙○○
共      同
訴訟代理人  己○  ○○○
被      告  丁○○○○○○○○○○
代  表  人  戊○○
訴訟代理人  辛○○
            庚○○
上列當事人間因遺產稅事件，原告不服財政部中華民國97年10月
27日台財訴字第09700464870號訴願決定，提起行政訴訟，本院
以97年度訴字第515號裁定駁回後，經最高行政法院發回更審，
本院判決如下︰
    主  文
原告之訴駁回。
本審及發回前上訴審之訴訟費用均由原告負擔。
    事實及理由
一、程序事項：本件原告起訴後，被告代表人由趙榮芳變更為戊
    ○○，並經變更後之代表人戊○○聲明承受訴訟，核無不合
    ，先予敘明。
二、事實概要：
    緣被繼承人林昭典於民國（下同）93年2月3日死亡，原告依
    限於93年8月3日辦理遺產稅申報，經被告機關核定遺產總額
    新臺幣（下同）66,684,503元，應納稅額7,156,325元，並
    處罰鍰3,922,700元。嗣原告於94年10月13日申請更正農業
    用地扣除額及分期繳納稅款，經被告機關更正核定農業用地
    扣除額9,703,120元，變更核定應納稅額3,954,295元及罰鍰
    3,218,500元（第一次更正），展延限繳日期至95年7月25日
    止，並核准就更正後應納稅額及罰鍰自95年7月26日起至97
    年7月25日止分12期繳納確定。原告再於96年5月22日提出「
    遺產稅案件更正申請書」（下稱更正申請書）申請增列親屬
    扣除額及農業用地扣除額，嗣於96年8月9日提出補充說明表
    示：「申請增列大肚鄉○○段39地號（下稱系爭土地）．．
    ．權利範圍41/112．．．農業用地扣除額。本項農業用地扣
    除額於本案遺產稅申報時即提出申請，因該筆農地多人共有
    ，遂依財政部90年9月21日台財稅第0900455700號函結論(一)
    請共有人依法申請農地分割為單獨所有，以使產權單純化，
    本共有土地分割案經臺灣臺中地方法院民事判決（93年度訴
    字第628號）並於95年10月9日判決確定。並經大肚鄉公所依
    96年5月7日96肚鄉農字第6052號函發該筆土地之農業用地作
    農業使用證明書在案。．．．判決分割後之．．．而Ｆ部分
    為林典昭之繼承人甲○○等3人共有．．．可證明Ｆ部分（
    未含立全社區居民占用部分）自92年中迄96年5月7日再度核
    發農用證明期間，均有作農業使用。」等語，復於同年9月
    13日申請追認生存配偶剩餘財產差額分配請求權扣除額（下
    稱剩餘差額請求權扣除額），經被告機關核定增列生存母親
    扣除額1,000,000元及剩餘差額請求權扣除額7,766,186元，
    其餘部分（即申請增列大肚鄉○○段39地號農業用地扣除額
    部分）未准變更，重行核定更正應納稅額1,383,715元及罰
    鍰1,383,700元（第二次更正），並扣除原告等已分期繳納
    稅款後，就差額部分一次發單補徵，限繳日期延至97年2月4
    日止，原告不服，就不准增列系爭土地之農業用地扣除額部
    分，申請復查及提起訴願，均遭駁回；提起行政訴訟，經本
    院以97年度訴字第515裁定駁回，原告不服，提起抗告，經
    最高行政法院以98年度裁字第3199號裁定廢棄，發回本院更
    為審理。
三、本件原告主張：
（一）申請程序重開所據以之行政處分：原告為被繼承人林典昭
      遺產稅之納稅義務人，於96年5月22日提出更正申請書與
      新事證，並於96年8月9日提出補充說明，依行政程序法第
      128條規定申請被告程序重開，准許增列遺產稅親屬扣除
      額及系爭土地農業用地扣除額，係針對被告於95年8月24
      日確定被繼承人林典昭遺產稅核定處分之更正申請。經被
      告所屬沙鹿稽徵所於97年1月18日中區國稅沙鹿審字第097
      0000954號函（下稱被告機關97年1月18日函）為拒絕重行
      審理之回覆，對原行政處分（即95年8月24日確定遺產稅
      處分）重為內容相同之處分，原行政處分拘束力續存，不
      生新的拘束力，係為重複處置。被告雖答辯聲稱對原告行
      政程序重開申請有實體審查，並據以判斷認定而為否准之
      決定，惟該函說明三針對農業扣除額申請更正謂：「另大
      肚鄉○○段39地號土地申請農業用地扣除額乙節，因該筆
      土地於被繼承人生前經大肚鄉公所以92年6月16日肚鄉農
      字第0920009067號函，以．．．為由，撤銷原已核發之農
      業用地作農業使用證明．．．致繼承人辦理遺產稅申報時
      ，未能提示農業用地證明書供核。」僅為說明原遺產稅處
      分申報核定時否准扣除理由，觀諸該函外觀，並無就原告
      程序不合法或所提新證據不合實體審查規定之理由，原告
      無從知悉被告所稱判斷認定之具體內容究竟為何？就此，
      若原告憑據該函理由不備之決定而請求撤銷，實難為具體
      之聲明，此觀陳敏大法官「雖有駁回之決定，但撤銷該駁
      回決定，並不等於已作成所申請之行政處分」見解可證。
      足證該函為核定稅捐處分之內容通知，非對原告系爭土地
      申請農業用地扣除額否准之決定，無視原告完全符合行政
      程序法第128條規定具申請重行核定被繼承人遺產稅之要
      件，被告對於原告之申請實有應作為義務而不作為，是怠
      為行政處分。
（二）本件訴訟類型及訴願前置程序踐行：
   1、有關行政程序重開與否之決定應提起何種訴訟？若對准予
      重開之決定不服，當然應提起撤銷訴訟，若對不予重開程
      序或重開後拒絕撤銷或變更原處分，則應提課予義務之訴
      。基於訴訟經濟之理由，行政法院在當事人提出聲明時，
      不妨對其是否撤銷或廢止原處分，逕予判決，以減輕人民
      訟累（參照吳庚，行政法之理論與實用，第10版，2008年
      2月，頁422-423）。本件原告若提起撤銷訴訟，則僅為撤
      銷被告機關97年1月18日函，原告訴之聲明請求扣除已確
      定遺產稅處分系爭農業用地扣除額，則失所附麗，僅能由
      被告按行政程序法第117條本諸職權變更，非原告可為請
      求，實有失原告訴訟利益，是原告所提課予義務之訴，請
      求鈞院命被告程序重開並作成有利原告之扣除農業用地扣
      除額決定，尚無違誤。
   2、「人民因中央或地方機關對其依法申請之案件，於法定期
      間內應作為而不作為，認為損害其權利或利益者，亦得提
      起訴願。前項期間，法令未規定者，自機關受理申請之日
      起為二個月。」為訴願法第2條所明定。原告不服被告機
      關97年1月18日函，再提救濟，惟因被告於前揭函復同時
      分別於97年1月9日及同年月7日重新填發遺產稅核定通知
      書及罰鍰處分書，增列生存母親扣除額及配偶剩餘差額請
      求權扣除額，但不准增列系爭之農地扣除額，並於通知書
      及罰鍰處分書上皆載明受處分人如有異議，應於繳納期限
      屆滿翌日起算30日內向被告申請復查。原告據該教示於97
      年3月3日提起復查，有97年4月21日補充說明：「本次復
      查申請係依據97年1月9日二次重核後之核定通知書及繳款
      書提出復查」可證，並已於復查項目欄位記載：「遺產中
      一筆為農業用地（即系爭土地）以補附農業用地農地使用
      證明書申請更正，惟沙鹿稽徵所未依法准予扣除。」原告
      提起訴願聲明不服方式係因被告誤導而以復查名義申請，
      依據最高行政院98年度裁字第3199號裁定發回意旨，應視
      為97年3月3日提起訴願，且未逾法定期限。經被告97年6
      月26日中區國稅法二字第0970031474號復查決定駁回，復
      於97年12月25日提起課予義務之訴。
（三）行政程序法第128條要件：「行政處分於法定救濟期間經
      過後，具有下列各款情形之一者，相對人或利害關係人向
      行政機關申請撤銷、廢止或變更之。但相對人或利害關係
      人因重大過失而未能在行政程序或救濟程序中主張其事由
      者，不在此限：(1)具有持續效力之行政處分所依據之事實
      事後發生有利於相對人或利害關係人之變更者。(2)發生新
      事實或發現新證據者，但以如經斟酌可受較有利益之處分
      者為限。(3)其他具有相當於行政訴訟法所定再審事由且足
      以影響行政處分者。前項申請，應自法定救濟期間經三個
      月內為之；其事由發生在後者，自發生或知悉時起算。但
      自法定救濟期間經過後已逾五年者，不得申請。」為行政
      程序法第128條所明定，本案符合該條要件，敘述如下：
   1、申請人為行政處分相對人或利害關係人：原告為被繼承人
      林典昭遺產稅納稅義務人，為行政處分之相對人，符合申
      請人資格。
   2、行政處分已不可爭訟：該遺產稅處分於95年8月24日確定
      ，已逾稅捐稽徵法第35條救濟期間，產生不可爭訟性。
   3、須有重行進行程序之事由：原告於96年5月7日始取得該農
      地使用證明書，為行政程序法第128條第1項第2款之新證
      據，為法定事由之一。證據方法是指所有可以證明事實存
      在或不存在認識之方法，所謂的發現新證據，包含於作成
      處分前不存在而嗣後成立之證據（參照臺中高等行政法院
      90年度訴字第732號判決：「被繼承人以土地抵繳遺產稅
      ，惟遲遲未將土地辦理移轉國有登記，致稅捐稽徵機關撤
      銷原核准抵繳之申請。於法定救濟期間經過後，被繼承人
      始持地政機關所發得接續辦理遺產稅抵繳之函，向稅捐稽
      徵機關申請恢復已核准之遺產稅抵繳程序。被繼承人於法
      定救濟期間經過後始收文知悉地政機關函中所敘之事實，
      即屬發現新證據。」）原判決所認該條所指「發現新證據
      」，係指於作成行政處分時業已存在，為原告所不知，且
      未經斟酌之證據，此見解似採刑事訴訟法第420條第1項第
      6款「發現確實之新證據」見解，惟刑事訴訟程序之目的
      在於發現真實，以確保國家刑罰權的實現正確無誤，其以
      新證據存在於犯罪行為時為限，自為防範偽變造情事，而
      阻礙發現真實之調查。而稅捐係基於國家所負予人民的強
      制不利負擔，非納稅義務人行為有所應報事由，自無阻礙
      發現真實調查之疑慮，何以採相同嚴格認定？更遑論行政
      程序法第128條立法理由謂：「一為加強對人民權利之保
      護，確保行政之合法性，本法特於一定要件下，賦予行政
      處分之相對人或利害關係人得請求管轄機關撤銷、廢止或
      變更原處分，以使本法之程序保障更能符合法治國家之精
      神。二按行政處分於法定救濟期間經過後，原已發生形式
      確定力，基於法之安定性原則，相對人或利害關係人應尊
      重其效力，不得再有所爭執。惟為保護相對人或利害關係
      人之權利與確保行政之合法性，於具有一定事由時，似應
      准許行政處分之相對人或利害關係人得向行政機關申請撤
      銷、廢止或變更原處分，以符合法治國家精神，是其制度
      之目的，係在調和法之安定性與合法性間之衝突。」足見
      本條係加強對人民權益的保護，而賦予要求行政機關，重
      新審理已作成行政處分的請求權。再者立法者業於法定要
      件明定，非因相對人或利害關係人因重大過失而未能在行
      政程序或救濟程序中主張之限縮要件。況原告於遺產稅申
      報時即以說明書向被告表示，雖因系爭土地繫屬法院裁判
      中致無法取得農地使用證明，待取得證明即申請准列農地
      扣除重行核定遺產稅，被告適時若認識事後取得之農業用
      地使用證明書有證據力瑕疵，難以證明繼承發生日系爭土
      地有繼續經營農業生產之事實，自應回函表示無法受理該
      作為，卻對人民申請以默示為之，致原告憑以認定為日後
      核准扣除之許可，使原告對其行為信賴有取得新證據重行
      核定遺產稅之同意，有違禁反言原則。況且經較嚴謹之程
      序作成之法院確定判決，亦得以再審程序對其合法性重新
      進行審查，而行政處分不應較具有確定力之法院判決享有
      更強之存續力，故自亦得對行政處分重新審理，以符合實
      際法律關係真正之利益狀態及個案正義。被告雖援引法務
      部93年11月3日法律字第0930044067函釋認「新證據」是
      指「原處分作成時已存在，但於原程序（包括救濟程序）
      內未使用之證據」，惟該見解並不為財政部93年5月5日台
      財稅第0930451933號「查行為時遺產及贈與稅法第17條第
      1項第6款規定，遺產中之農業用地及其地上農作物價值，
      須由繼承人或受遺贈人繼續經營農業生產，始得自遺產總
      額中扣除，本件繼承人於行政救濟中取具農業用地作農業
      使用證明，如能證明其自繼承發生時起，有繼續經營農業
      生產之事實，自有前述法條之適用。」所採，財政部為被
      告上級機關，被告自應受其函釋拘束，否則有違依法行政
      原則。
   4、當事人非因重大過失，未在先前行政程序或法律救濟程序
      中，主張所據以申請程序重行進行之事由：此一新證據係
      於行政處分後始作成，原告等無從在先前遺產稅申報之行
      政程序所提示，但在先前遺產稅申報時即以說明書向被告
      表示，雖因該地繫屬法院裁判中致無法取得農地使用證明
      ，待取得證明即申請准列農地扣除重行核定遺產稅，此有
      被告存檔之遺產稅原卷所附說明書可證，原告並無重大過
      失。依最高行政法院發回意旨，本件應直接進入實體審查
      ，是否有重大過失非本案要點。
   5、應自知悉重新進行程序之事由起，於一定之期限內提出申
      請：原告96年5月13日收到該農地使用證明書，即於同年
      月22日申請自被繼承人遺產總額扣除該農業用地價額，距
      離知悉重行進行行政程序事由僅15天，符合知悉後3個月
      內法定期間提起之要件。又原告96年5月22日之申請，是
      否有行政程序法第128條要件該當，原審97度訴字第515號
      裁定認定「容有係依行政程序法第128條提出申請之解釋
      空間」，僅對原告所提課予義務訴訟所爭執者為未踐行訴
      願前置程序，此亦經最高行政法院裁定原告並無程序不合
      ，廢棄原審裁定，是本件申請有行政程序法第128條要件
      該當，自應有重開之法效果，命被告就系爭土地農業用地
      扣除額准予扣除之決定。
（四）按「下列各款，應自遺產總額中扣除，免徵遺產稅︰．．
      ．六．遺產中作農業使用之農業用地及其地上農作物，由
      繼承人或受遺贈人承受者，扣除其土地及地上農作物價值
      之全數。」為遺產及贈與稅法第17條第1項第6款所明定。
      本條免徵遺產稅之要件為繼承時作農業使用之農業用地，
      農業用地使用證明書僅為證明該農地是否作農業使用法定
      證據方法之一，並非唯一（調查紀錄、鑑定、文書、陳述
      、勘驗等皆屬之，參照行政程序法第38條至第41條）。本
      件被繼承人林典昭與陳林菊等28人共有系爭土地，共有人
      之一陳連彩於93年1月28日以其他共有人陳林菊等27人為
      被告提起共有物分割之訴，其主因為「因該共有物上無建
      物，三面無通路，只有西邊接連道路，為使土地之共有人
      每人分割後均可面臨道路，因此在南邊延界分割出一條6
      米寬道路，由各共有人保持共有」，且經該院勘驗現場，
      該土地「對外並無通路，如附圖所示K部分現為供眾通行
      之道路所占用等情事，業經本院勘驗明確。」（詳臺灣臺
      中地方法院93年度訴字第628號判決）可知，該土地之各
      共有人於被繼承人生前即約定俗成認知各人所有耕地之大
      約位置及面積。被繼承人於93年2月3日因急病驟逝，繼承
      人無所適從，平日未介入被繼承人工作及財務管理，於被
      繼承人死亡當時自無法得知該項共有物分割情事，且面對
      配偶突然往生，傷痛之餘，實已無力處理相關事務，僅得
      委託親友協助清查資料及所留遺產或債務並辦理遺產稅申
      報，有關遺產申報及不動產過戶均委託呂秀碧代書辦理，
      致被繼承人死亡時因該案繫屬中無法取得使用證明書，有
      不可歸責之事由。嗣95年8月21日繼承人於接獲判決證明
      後即委交由呂秀碧代書全權為該土地之農業使用證明之申
      請。原告取得判決分割後土地，該土地上並無大肚鄉公所
      撤銷使用證明之違規情形，既而於96年5月7日取得鄉公所
      96肚鄉農字第6052號農業使用證明書，則自92年6月16日
      撤銷農業用地使用證明至96年5月7日再度取得農業使用證
      明書，其中斷期間有無繼續經營農業使用取得，有距離使
      用證明撤銷後僅1個月即92年7月25日（被繼承人死亡前）
      農地空照圖、距離被繼承人死亡2個月後遺產稅申報前93
      年5月13日農地空照圖、94月5月20日空照圖，可資比對，
      顯示系爭土地自繼承發生時起，有繼續經營農業生產之事
      實，繼承人於事後取具農業用地作農業使用證明，如能證
      明其自繼承發生時起，有繼續經營農業生產之事實，有前
      揭財政部93年5月5日台財稅第0930451933號函釋免徵遺產
      稅之適用。
（五）綜上，本案原告提起訴願聲明不服方式係因被告誤導而以
      復查名義申請，依據最高行政法院發回理由，應視為97年
      3月3日提起訴願，已踐行訴願程序，且未逾法定期限，原
      告申請亦符合行政程序法第128規定程序重開要件，應為
      本案判決，被告拒絕重行進行行政程序即有應作為義務而
      不作為等情，並聲明求為判決被告對於原告96年5月22日
      申請就被繼承人林典昭遺產稅准許農業用地扣除額事件，
      應依本判決之法律見解命被告程序重開，並作成准許農業
      用地扣除額之決定。
四、被告則以：
（一）按「下列各款，應自遺產總額中扣除，免徵遺產稅：．．
      ．六遺產中作農業使用之農業用地及其地上農作物．．．
      ．。」「作農業使用之農業用地及其地上農作物，由繼承
      人或受遺贈人承受者，其土地及地上農作物之價值，免徵
      遺產稅。」「依前二條規定申請．．．免徵遺產稅．．．
      應檢具農業用地作農業使用證明書，向該管稅捐稽徵機關
      辦理。」分別為遺產及贈與稅法第17條第1項第6款及農業
      發展條例第38條第1項前段、第39條第2項所規定。又「（
      第1項）申請案件經審查符合第二章規定之農業使用認定
      基準者，農業主管機關應出具農業用地作農業使用證明書
      。（第2項）申請案件為本條例第三條第一項第十一款所
      稱之耕地經審查後，其土地使用不符合第二章規定之農業
      使用認定基準，為辦理所有權移轉登記，應將案件送請區
      域計畫法或都市計畫法土地使用分區管制主管機關，依下
      列方式處理：．．．（第3項）申請案件不符合前二項規
      定者，應敘明理由，駁回之。」「申請人對前條駁回之處
      分有異議時，得於處分書送達後十五日內，以書面並檢附
      相關證明文件向主管機關申請複查，複查以一次為限。」
      為行為時農業用地作農業使用認定及核發證明辦法（89年
      7月26日訂定時）第16條、第17條所規定。再按「查農業
      發展條例．．．第37條及第38條明定作農業使用之農業用
      地，其移轉得申請不課徵土地增值稅或免徵遺產稅、贈與
      稅。所稱『農業使用』並於同條例第3條有明確定義。因
      共有土地之權屬關係較單獨所有者複雜，為保障各共有人
      之權益．．．本會曾多次邀集內政部、財政部、法務部及
      各縣（市）政府開會研商，以謀適法之措施，經彙整其結
      論包括：(一)請共有人依法先申請農地分割為單獨所有，以
      使產權單純化。(二)共有土地．．．如有違規情事，應請補
      附『全部共有人之分管契的書」，以證明申請移轉部分為
      申請人所分管且無違規使用情事。(三)共有土地如有部分違
      規使用之情事者，可由違規使用之共有人簽章切結該違規
      使用部分之土地確為其分管，並附具分管區域之地籍圖，
      且標明其分管之位置。如其違規面積小於或等於切結人應
      有持分面積，則未違規部分得以核發農業用地作農業使用
      證明書，以利辦理耕地所有權移轉登記及申請賦稅減免優
      惠。」「被繼承人李君於87年4月16日死亡，所遺3筆農業
      用地經實地勘查有部分為繼續經營農業生產，可否就作農
      業使用部分按面積估算，自遺產總額中扣除疑義乙案，請
      參照本部93年4月15日台財稅字第0930451959號令，本諸
      職權依行政救濟程序辦理，另繼承人有無繼續經營農業生
      產之認定，應以繼承發生時為基準。說明二有關繼承人於
      行政救濟中取具乙筆土地之農案用地作農業使用證明書，
      可否准予扣除乙節，查行為時遺產及贈與稅法第17條第l
      項第6款規定，遺產中之農業用地及其地上農作物價值，
      須由繼承人或受遺贈人繼續經營農業生產，始得自遺產總
      額中扣除，本件繼承人於行政救濟中取具農業用地作農業
      使用證明，如能證明其自繼承發生時起，有繼續經營農業
      生產之事實，自有前述法條之適用。」為財政部90年9月
      21日台財稅第0900455700號函轉行政院農業委員會90年7
      月31日農企字第9000341號函及93年5月5日台財稅字第
      0930451933號函所明釋。另行政院農業委員會90年4月6日
      農企字第900010118號函送農用證明書之使用期限會議
      紀錄略以「二該證明書之作用係在證明所申請之土地在該
      證明書核發之時點，係作農業使用無誤。若以不同時點及
      不同所有人之證明書，作為是否符合農業發展條例第三十
      一條、第三十七條及第三十八條等規定之證明文件，因時
      點及權利主體之不同，其證據力恐有瑕疵。」又按「行政
      處分於法定救濟期間經過後，具有下列各款情形之一者，
      相對人或利害關係人得向行政機關申請撤銷、廢止或變更
      之．．．二發生新事實或發現新證據者，但以如經斟酌可
      受較有利益之處分者為限．．．前項申請，應自法定救濟
      期間經過三個月內為之；其事由發生在後或知悉在後者，
      自發生或知悉時起算。但自法定救濟期間經過後已逾五年
      者，不得申請。」為行政程序法第128條所規定。
（二）查最高行政法院98年度裁字第3199號裁定發回意旨略謂，
      本件第一次更正後，原告等復於96年5月22日提出更正申
      請書，及於96年8月9日提出補充說明，申請增列親屬扣除
      額及農業用地扣除額，並提出新事證，係就已屬確定之系
      爭土地農業用地扣除額部分，依行政程序法第128條提出
      申請之真意，且經被告機關97年1月18日函，將本件更正
      申請書有關增列系爭土地之農業用地扣除額部分之更正申
      請予以駁回，則原告於97年3月3日提出復查申請書，對此
      表示不服，即應視為提起訴願，被告機關本應將其移送訴
      願管轄機關審議，被告機關雖未將其移送財政部審議，惟
      不影響原告等已經踐行課予義務訴訟之前置程序，原告認
      被告機關怠為處分，容有誤解。基於訴訟經濟之考量，被
      告機關認為最高行政法院上開裁定就本件所判斷之事實，
      包括原告於96年5月22日依行政程序法第128條規定申請程
      序再開－增列系爭土地之農業用地扣除額、沙鹿稽徵所已
      予以駁回、原告不服該駁回處分業經提起訴願並經訴願決
      定駁回等情，不僅應予以尊重，且應作為本件訴訟之基礎
      ；易言之，本件兩造之爭點應為：被告機關97年1月18日
      函否准原告申請程序再開之處分，是否違法，致原告之權
      利或法律上利益受損害。
（三）行政程序法第128條規定係就行政處分於法定救濟期間經
      過後，得主張程序重開以保護當事人權利，惟指受保護者
      仍應具備或符合一定之法律要件，且相對人或利害關係人
      無重大過失而未能在行政程序或救濟程序中主張其事由者
      。被告機關既經審理原告於96年5月22日更正申請書，且
      核其申請與前揭規定之程序要件不合，理由如下：
   1、原告並無「新證據」；蓋原告所據提出之證據為農業主管
      機關（即臺中縣大肚鄉公所）於96年5月7日核發之農業用
      地農用證明書（下稱96年證明書）、民事判決書及林務局
      農林航空測量所之空照圖。分述如下：
 （1）民事判決書及96年證明書部分：經查原處分早於95年8月2
      4日確定，而該96年證明書及民事判決書，均非原處分作
      成時已存在之資料，自非新證據（判決書本身雖非新證據
      ，惟判決所依據之證據資料如對案關事實有影響者，即可
      屬新證據；原告並未具體說明是否存有該等資料，且從分
      割判決之性質觀察，認為採為判決基礎之資料應不涉及農
      用與否之判斷。）蓋新證據是指「原處分作成時已存在，
      但於原程序（包括救濟程序）內未使用之證據」（法務部
      93年11月3日法律字第0930044067號函釋參照）。原告訴
      稱原處分作成後始成立之證據，如能證明作成處分時之事
      實，亦可為新證據；惟查96年證明書之核發日距被繼承人
      死亡日（93年2月3日）已逾3年，依行政院農業委員會90
      年4月6日農企字第0900010118號函意旨，其證據力已有瑕
      疵，顯難據以證明被繼承人死亡時之事實。又前開民事判
      決書係系爭土地共有人訴請法院分割共有土地之判決，為
      形成判決，故於判決確定時發生分割效力，共有關係亦同
      時消滅，而共有人之應有部分既係抽象存在於共有物之任
      何微小部分，則於共有關係消滅前，系爭土地之違法使用
      所生之不利益自當由全體共有人分擔，共有人不得以其分
      割後之土地於分割前並非位於違法使用之部分，即主張就
      其分割後之土地追認農業用地扣除額。
 （2）空照圖：按稽徵機關認定土地是否為農業用地，「唯依農
      業主管機關核發用地作農業使用證明為基礎，此乃法定之
      證據方式」，臺北高等行政法院95年度訴字第4120號判決
      可資參照（本號判決亦經最高行政法院97年度裁字第618
      號裁定肯認，又判決亦認為農業主管機關就農業使用之處
      分具構成要件效力，稽徵機關應以之為行政處分之基礎。
      ）行政院農業委員會90年10月8日農企字第9001533204
      號函亦指出，土地是否確屬農業用地，應依「農業用地作
      農業使用認定及核發證明辦法」之規定，申請核發「農業
      用地作農業使用證明書」。足見空照圖並非證明農用事實
      之法定證據，並無證據能力，即不具備證明系爭土地為農
      用之資格。
   2、原告之申請，在期間限制上具有重大過失：原告於94年10
      月13日第1次提出更正申請書，斯時並未針對系爭土地主
      張農業用地扣除額，而僅是就被繼承人所遺另2筆農地主
      張農用扣除。迨於96年5月22日始就系爭土地主張農業用
      地扣除額，惟已逾「法定救濟期間經過後3個月內」之期
      間限制（原處分於95年8月24日告確定）。原告固主張因
      系爭土地繫屬法院致無法取得農用證明書，待其取得96年
      證明書，即於同年5月22日申請扣除，是其知悉在後，自
      知悉時起算未逾3個月等情。惟查系爭土地原經臺中縣大
      肚鄉公所於92年5月28日以92肚鄉農字第19669號函發農用
      證明書，嗣該公所於同年6月16日以肚鄉農字第092000906
      7號函撤銷上開證明書。迨被繼承人於93年2月3日死亡，
      其遺產稅申報代理人於同年3月26日向該公所申請核發系
      爭土地作農業使用證明書（持有系爭土地之41/112持分）
      ，經該公所於93年4月1日函復略以，因地上有建物，請於
      文到7日內補送合法證明文件以便辦理，如未補送則全案
      退回，足認系爭土地於繼承發生日及其後6月個月內，並
      不存在農地用地作農業使用之法定證明文件。原告如對該
      等事實有異議，應依法定救濟程序向農業主管機關主張（
      前開臺北高等行政法院95年度訴字第4120號判決意旨可資
      參照）。按財政部90年9月21日台財稅第0900455700號函
      轉行政院農業委員會90年7月31日農企字第9000341號函
      即以：「共有土地如有部分違規使用之情事者，可由違規
      使用之共有人簽章切結該違規使用部分之土地確為其分管
      ，並附具分管區域之地籍圖，且標明其分管之位置。如其
      違規面積小於或等於切結人應有持分面積，則未違規部分
      得以核發農業用地作農業使用證明書，以利辦理耕地所有
      權移轉登記及申請賦稅減免優惠。」原告捨此不為，反於
      系爭核課處分確定後，且已逾「法定救濟期間經過後3個
      月內」之期間限制，始向稽徵機關主張程序再開，豈無重
      大過失。
（四）至財政部93年4月15日台財稅第0930451959號函釋：「依
      遺產及贈與稅法第17條第1項第6款．．．免徵遺產稅．．
      ．之農業用地，於5年列管期間，如有部分未繼續作農業
      使用，應就該未繼續作農業使用部分追繳稅賦，所稱『該
      未繼續作農業使用部分』，為配合農業主管機關係以整筆
      農業用地是否作農業使用為查核基準，稽徵機關亦應按『
      筆』核算應追繳稅款；惟如整筆土地，僅部分未作農業使
      用，經通知當事人限期恢復作農業使用後，於所令期限屆
      滿時，仍未恢復作農業使用而應予補稅者，如該未作農業
      使用部分，業經依法分割，則稽徵機關於核算應追繳稅賦
      時．．．僅就未作農業使用之各該筆土地，補徵遺產稅。
      」於本件是否得援引適用之問題乙節，按該函所稱「依規
      定免徵遺產稅之農業用地」，當指於被繼承人「死亡之時
      」，符合遺產及贈與稅法第17條第1項第6款規定，免徵遺
      產稅之農業用地；而所稱「於5年列管期間，如有部分未
      繼續作農業使用」，係指於死亡當時符合上開規定免徵遺
      產稅之農業用地，嗣後於自繼承時起5年內有部分未繼續
      作農業使用。準此，上開函釋適用之前提為：於繼承當時
      依規定免徵遺產稅之農業用地。惟查本件系爭土地之農用
      證明既於92年6月16日經大肚鄉公所撤銷，是於繼承當時
      並無農業用地事實作農業使用之證明，是自繼承當時並不
      符合免徵遺產稅之規定，當然無上開函釋之適用。
（五）綜上，被告機關97年1月18日函已就原告申請更正系爭土
      地農業用地扣除額部分，明確作成否准之決定。縱觀該函
      內容，即便文中並無以原告申請未符合行政程序法第128
      條之法定要件，以及就其提出所謂新事證審酌結果之記載
      ，惟此亦係因原告初時並未表明請求更正之依據及具體理
      由所致。況被告機關初查以原告逾越法定期限，從程序上
      駁回其復查之申請。惟被告機關同時亦於97年6月26日以
      中區國稅法二字第0970031474號函囑沙鹿稽徵所就原告提
      示之95年10月9日臺灣臺中地方法院93年度訴字第628號判
      決書、大肚鄉公所96年5月7日核發96肚鄉農字第6052號農
      業用地作農業使用證明書及林務局農林航空測量所之空照
      圖等事證，依職權裁量本件是否屬違法行政處分，故得依
      同法第117條規定為全部或一部之撤銷辦理。亦經該所查
      明以，原告主張系爭土地為農業用地，無非係依據前開判
      決書、農用證明及系爭農地之空照圖。惟被告機關認土地
      是否為農地農用，唯依主管機關有無核發農用證明為基礎
      ，而前開農用證明係主管機關於96年5月7日核發，距被繼
      承人死亡日93年2月3日已逾3年，自難以之證明被繼承人
      死亡時，系爭土地確作農業使用。況系爭土地前因違反規
      定於92年6月l6日被撤銷原核發之農用證明，迄96年始再
      取得農用證明，足見迄被繼承人死亡時，主管機關並未確
      認系爭土地為農業用地。依首揭相關法現及財政部函釋規
      定，被告機關97年l月18日函否淮認列系爭土地農業用地
      扣除額，並無違誤等語，資為抗辯，並聲明求為判決駁回
      原告之訴。
五、兩造之爭點：
    原告96年5月22日申請增列系爭土地之農業農用扣除額是否
    係請求被告機關行政程序重開？被告機關有否依其申請重開
    行政程序並作成決定？原告前開申請所提出之「95年10月9
    日臺灣臺中地方法院93年度訴字第628號判決書」、「臺中
    縣大肚鄉公所96年5月7日核發96肚鄉農字第6052號農業用地
    作農業使用證明書」及「林務局農林航空測量所之空照圖」
    可否證明系爭土地屬於遺產及贈與稅法第17條第1項第6款「
    遺產中作農業使用之農業用地」，而免徵遺產稅。
六、經查：
（一）按「下列各款，應自遺產總額中扣除，免徵遺產稅：．．
      ．六遺產中作農業使用之農業用地及其地上農作物，由繼
      承人或受遺贈人承受者，扣除其土地及地上農作物價值之
      全數。承受人自承受之日起五年內，未將該土地繼續作農
      業使用且未在有關機關所令期限內恢復作農業使用，或雖
      在有關機關所令期限內已恢復作農業使用而再有未作農業
      使用情事者，應追繳應納稅賦。但如因該承受人死亡、該
      承受土地被徵收或依法變更為非農業用地者，不在此限。
      」「被繼承人死亡遺有財產者，納稅義務人應於被繼承人
      死亡之日起六個月內，向戶籍所在地主管稽徵機關依本法
      規定辦理遺產稅申報。」遺產及贈與稅法第17條第1項第6
      款、第23條第1項前段定有明文。次按「作農業使用之農
      業用地及其地上農作物，由繼承人或受遺贈人承受者，其
      土地及地上農作物之價值，免徵遺產稅，並自承受之年起
      ，免徵田賦十年。承受人自承受之日起五年內，未將該土
      地繼續作農業使用且未在有關機關所令期限內恢復作農業
      使用，或雖在有關機關所令期限內已恢復作農業使用而再
      有未作農業使用情事者，應追繳應納稅賦。但如因該承受
      人死亡、該承受土地被徵收或依法變更為非農業用地者，
      不在此限。」「（第1項）依前二條規定申請不課徵土地
      增值稅或免徵遺產稅、贈與稅、田賦者，應檢具農業用地
      作農業使用證明書，向該管稅捐稽徵機關辦理。（第2項
      ）農業用地作農業使用之認定標準，前項之農業用地作農
      業使用證明書之申請、核發程序及其他應遵行事項之辦法
      ，由中央主管機關會商有關機關定之。」農業發展條例第
      38條、第39條亦定有明文。所稱農業用地：「指非都市土
      地或都市土地農業區、保護區範圍內，依法供下列使用之
      土地：(一)供農作、森林、養殖、畜牧及保育使用者。(二)供
      與農業經營不可分離之農舍、畜禽舍、倉儲設備、曬場、
      集貨場、農路、灌溉、排水及其他農用之土地。(三)農民團
      體與合作農場所有直接供農業使用之倉庫、冷凍（藏）庫
      、農機中心、蠶種製造（繁殖）場、集貨場、檢驗場等用
      地」（農業發展條例第3條第10款）。所稱農業使用：「
      指農業用地依法實際供農作、森林、養殖、畜牧、保育及
      設置相關之農業設施或農舍等使用者。但依規定辦理休耕
      、休養、停養或有不可抗力等事由，而未實際供農作、森
      林、養殖、畜牧等使用者，視為作農業使用」（農業發展
      條例第3條第12款）。另92年11月28日修正發布「農業用
      地作農業使用認定及核發證明辦法」（依農業發展條例第
      39條授權訂定，全文18條，96年3月20日修正發布第1、3
      、9、12、14條條文，並刪除第4條條文；96年11月21日修
      正發布第5條條文）規定：第2條「本辦法所稱農業用地之
      範圍如下．．．」、第3條「有下列各款情形之一者，得
      申請核發農業用地作農業使用證明書：．．．三依本條例
      第三十八條規定申請農業用地及其地上農作物免徵遺產稅
      、贈與稅或田賦者。．．．」、第5條「農業用地有下列
      情形，且無第六條及第七條之情形者，認定為作農業使用
      ：一農業用地實際作農作、森林、養殖、畜牧、保育使用
      者；其依規定辦理休耕、休養、停養或有不可抗力等事由
      而未使用者，亦得認定為作農業使用。二農業用地上興建
      有農舍或施設有農業設施，並檢附合法證明文件者」（96
      年1月29日修正條文：「農業用地有下列情形，且無第六
      條及第七條所定情形者，認定為作農業使用：一農業用地
      實際作農作、森林、養殖、畜牧、保育使用者；其依規定
      辦理休耕、休養、停養或有不可抗力等事由而未使用者，
      亦得認定為作農業使用。二農業用地上施設有農業設施，
      並檢附下列各款文件之一：(一)容許使用同意書及建築執照
      。但依法免申請建築執照者，免附建築執照。(二)農業設施
      得為從來使用之證明文件。(三)農業用地上興建有農舍，並
      檢附農舍之建築執照」）、第6條「農業設施或農舍有下
      列各款情形之一者，不得認定為作農業使用：．．．」、
      第7條「農業用地有下列各款情形之一者，不得認定為作
      農業使用：．．．」、第8條「農業用地部分面積有下列
      情形之一，且不影響供農業使用者，得認定為作農業使用
      ：．．．」、第9條「依本辦法申請核發農業用地作農業
      使用證明書時，應檢具下列文件資料，向直轄市或縣（市
      ）政府申請：．．．」、第10條「直轄市或縣（市）政府
      為辦理農業用地作農業使用之認定及證明書核發作業，得
      組成審查小組，其成員由農業、地政、建設（工務）、環
      保等單位派員組成之。其業務分工如下：一農業單位：業
      務聯繫與執行及現場是否作農業用途之認定工作。二地政
      單位：非都市土地使用分區、用地編訂類別及土地登記文
      件謄本之審查及協助第十一條第二項之認定工作。三都市
      計畫單位或國家公園單位：是否符合都市土地分區使用管
      制規定或國家公園土地分區使用管制規定之認定工作。四
      建設（工務）單位：農舍、建物是否為合法使用之認定。
      五環保單位：農業用地是否遭受污染不適作農業使用之認
      定」、第11條「（第1項）直轄市或縣（市）政府受理申
      請案件後，應實地會勘，並就會勘結果填具會勘紀錄表。
      （第2項）直轄市或縣（市）政府辦理前項會勘時，應通
      知申請人到場指界及說明，如界址無法確定，應告知申請
      人向地政機關申請鑑界。（第3項）申請人非土地所有權
      人時，應通知土地所有權人到場」、第12條「申請案件經
      審查符合本條例第三條第十二款及本辦法第五條或第八條
      規定者，受理機關應核發農業用地作農業使用證明書。．
      ．．」、第13條「（第1項）申請案件不符合規定者，受
      理申請機關應敘明理由，駁回之。（第2項）申請人對前
      項駁回之處分有異議時，得依訴願法規定提起訴願或於處
      分書送達後十五日內，經改善後或檢附相關證明文件，以
      書面向原受理機關申請複查，複查以一次為限」、第15條
      「農業用地作農業使用證明書之有效期限為六個月」、第
      16條「直轄市或縣（市）政府為辦理本辦法規定事項，得
      將權限之一部分委任或委辦所轄鄉（鎮、市、區）公所辦
      理，並依法公告。其作業方式由直轄市或縣（市）政府定
      之」。綜合上開遺產及贈與稅法、農業發展條例與「農業
      用地作農業使用認定及核發證明辦法」規定可知，作農業
      使用之農業用地及其地上農作物由繼承人承受者，免徵遺
      產稅；而繼承人申請免徵遺產稅應檢具農業用地作農業使
      用證明書，向該管稽徵機關辦理；該農業用地作農業使用
      證明書由繼承人填具申請書並檢具相關資料向直轄市或縣
      （市）政府申請，經直轄市或縣（市）政府依循「農業用
      地作農業使用認定及核發證明辦法」（下稱本辦法）規定
      實地會勘等程序審查後，如符合農業發展條例第3條第12
      及本辦法第5條或第8條規定者，應核發農業用地作農業使
      用證明書；倘不符合規定，應敘明理由，駁回之。申請人
      對該駁回之處分有異議時，並得依訴願法規定提起訴願或
      向原受理機關申請複查（以一次為限）。而農業用地作農
      業使用證明書之有效期限為6個月。受理申請免徵遺產稅
      之稽徵機關就該檢具之「農業用地作農業使用證明書」於
      作形式上（如是否為直轄市或縣（市）政府所核發、該證
      明書是否在有效期限內）之審查無誤後，即應憑以辦理。
（二）次按「（第1項）行政處分於法定救濟期間經過後，具有
      下列各款情形之一者，相對人或利害關係人得向行政機關
      申請撤銷、廢止或變更之。但相對人或利害關係人因重大
      過失而未能在行政程序或救濟程序中主張其事由者，不在
      此限。一具有持續效力之行政處分所依據之事實事後發生
      有利於相對人或利害關係人之變更者。二發生新事實或發
      現新證據者，但以如經斟酌可受較有利益之處分者為限。
      三其他具有相當於行政訴訟法所定再審事由且足以影響行
      政處分者。（第2項）前項申請，應自法定救濟期間經過
      後三個月內為之；其事由發生在後或知悉在後者，自發生
      或知悉時起算，但自法定救濟期間經過後已逾五年者，不
      得申請。」「行政機關認前條之申請為有理由者，應撤銷
      、廢止或變更原處分；認申請為無理由或雖有重新開始程
      序之原因，如認為原處分為正當者，應駁回之。」行政程
      序法第128條、第129條定有明文。準此，行政程序重開之
      要件如下：(一)處分之相對人或利害關係人得為申請人；(二)
      須向管轄行政機關提出重新進行程序之申請；(三)須具備行
      政程序法第128條之各款事由；(四)申請人須於行政程序或
      救濟程序中非基於重大過失而未主張此等事由；(五)自法定
      救濟期間經過未逾3個月或自法定救濟期間經過未逾5年。
      而重開程序之決定可分為兩個階段，第一階段准予重開，
      第二階段重開之後作成決定將原處分撤銷、廢止或仍維持
      原處分。如行政機關第一階段認為重開不符合法定要件，
      予以拒絕，即無第二階段之程序。上述二種不同階段之決
      定，性質上皆為新的處分。受處分不利影響之申請人依法
      自得提起訴願及行政訴訟（最高行政法院97年度裁字第54
      06號裁定參照）。惟若行政機關未為第一階段准予重開之
      處分，而逕行重開行政程序，並作成決定將原處分撤銷、
      廢止或仍維持原處分，亦非法所不許。又前開所謂「新事
      實」或「新證據」，係指於作成行政處分時業已存在，但
      未經斟酌之事實或證據而言（最高行政法院94年度判字第
      762號、98年度判字第1015號判決及98年度裁字第3114號
      裁定參照）。末按「人民因中央或地方機關對其依法申請
      之案件，予以駁回，認為其權利或法律上利益受違法損害
      者，經依訴願程序後，得向高等行政法院提起請求該機關
      應為行政處分或應為特定內容之行政處分之訴訟。」為行
      政訴訟法第5條第2項所明定。再「訴願之提起，應自行政
      處分達到或公告期滿之次日起三十日內為之。」「訴願人
      在第十四條第一項所定期間向訴願管轄機關或原行政處分
      機關作不服原行政處分之表示者，視為已在法定期間內提
      起訴願。但應於三十日內補送訴願書。」「處分機關告知
      之救濟期間有錯誤時，應由該機關以通知更正之，並自通
      知送達之翌日起算法定期間。．．．處分機關未告知救濟
      期間或告知錯誤未為更正，致相對人或利害關係人遲誤者
      ，如自處分書送達後一年內聲明不服時，視為於法定期間
      內所為。」「（第1項）對於行政處分聲明不服，因處分
      機關未為告知或告知錯誤致向無管轄權之機關為之者，該
      機關應於十日內移送有管轄權之機關，並通知當事人。（
      第2項）前項情形，視為自始向有管轄權之機關聲明不服
      。」訴願法第14條第1項、第57條及行政程序法第98條、
      第99條亦分別定有明文。是行政處分於法定救濟期間經過
      後，相對人或利害關係人依前開行政程序法第128條規定
      向原處分機關申請程序重開，應屬行政訴訟法第5條所指
      「依法申請」之案件，倘經原處分機關否准，自得循序提
      起訴願及課予義務訴訟；苟其已於法定期間向作成否准處
      分之行政機關表示不服該否准處分，雖係依申請復查之程
      式，而非以提起訴願之程式為之，仍應視為已在法定期間
      內提起訴願；如因作成否准處分之行政機關教示錯誤，致
      誤向該行政機關申請復查者，亦應視為自始提起訴願，該
      行政機關應將其事件移送訴願管轄機關審議。
（三）經查，本件被繼承人林昭典於93年2月3日死亡（原處分卷
      第268頁），原告甲○○、乙○○、丙○○（依序為被繼
      承人之配偶及子、女-原處分卷第269頁）為其繼承人，依
      限於93年8月3日辦理遺產稅申報（原處分卷第275頁），
      其中原申請不計入遺產總額即包含系爭臺中縣大肚鄉○○
      段39地號（重測前為大肚鄉○○○段○○○段112地號）
      等4筆土地，因申請人以93年11月22日提出說明書載稱：
      「本人配偶林典昭遺產土地坐落大肚鄉○○○段○○○段
      等農業用地，因繼續經營農業生產，於申報遺產稅時，申
      請扣除土地價額，惟該等土地因刻正向法院訴請共有物分
      割之判決中，至目前無法取得農業使用證明書，請惠予先
      行核定遺產稅，待取得農業使用證明後，再向貴所申請扣
      除重核」等語（原處分卷第31頁），被告機關審查結果，
      關於「繼續經營農業生產農地扣除額」部分（申報4筆，
      金額27,278,897元）遂以：「繼承人主張大肚鄉○○○段
      ○○○段112、112-1、號及龍井鄉○○段185、254號等4
      筆土地，係繼續經營農業生產之農業用地申請自遺產總額
      扣除土地價額，惟因該等土地尚在訴請法院為共有物分割
      之判決中，致繼承人無法提示農業使用證明書供核，故所
      請擬予否准，核定扣除額為0元」（原處分卷第277頁），
      而核定遺產總額新臺幣66,684,503元，應納稅額7,156,32
      5元，並處罰鍰3,922,700元。嗣原告於94年10月13日申請
      更正農業用地扣除額及分期繳納稅款（原處分卷第304頁
      ），經被告機關更正核定農業用地（即前揭龍井鄉○○段
      185、254地號土地）扣除額9,703,120元，變更核定應納
      稅額3,954,295元及罰鍰3,218,500元（第一次更正），展
      延限繳日期至95年7月25日止，並核准就更正後應納稅額
      及罰鍰自95年7月26日起至97年7月25日止分12期繳納（原
      處分卷第296至345頁），繳款書並於95年5月3日送達（原
      處分卷第317、345頁），因原告未提起行政爭訟而告確定
      。嗣原告再於96年5月22日提出「遺產稅案件更正申請書
      」（下稱更正申請書-原處分卷第561頁），並檢具大肚鄉
      公所96年5月7日核發系爭坐落大肚鄉○○段39地號土地「
      農業用地作農業使用證明書-應有部分112分之41）」（原
      處分卷第529頁）及臺灣臺中地方法院93年度訴字第628號
      系爭地號土地分割共有物判決（判決日期：95年8月21日-
      原處分卷第532至539頁）暨判決確定證明書（確定日期：
      95年10月9日-原處分卷第531頁）申請增列親屬扣除額及
      農業用地扣除額，及於96年8月9日提出補充說明（原處分
      卷第559、560頁）表示：「一申請增列被繼承人林典昭之
      母林吳寶珠扣除額。．．．。二申請增列大肚鄉○○段39
      地號（重測前大肚鄉○○○段○○○段112地號）面積26,
      479.74平方公尺，權利範圍41/112，權利價值17,448,257
      元農業用地扣除額。本項農業用地扣除額於本案遺產稅申
      報時即提出申請，因該筆農地多人共有，遂依財政部90年
      9月21日台財稅第0900455700號函結論(一)請共有人依法申
      請農地分割為單獨所有，以使產權單純化，本共有土地分
      割案經臺灣臺中地方法院民事判決（93年度訴字第628號
      ）並於95年10月9日判決確定。並經大肚鄉公所依96年5
      月7日96肚鄉農字第6052號函發該筆土地之農業用地作農
      業使用證明書在案。又本案被繼承人林典昭係於93年2月3
      日死亡，其生前曾就該筆農地向公所申請農業使用證明，
      並經大肚鄉公所核發農業用地作農業使用證明書，惟後因
      臺中縣稅捐處沙鹿分處通報該筆土地有被立全社區居民增
      建建物，遂依92年6月16日肚鄉農字第0920009067號函撤
      銷92年5月28日核發之農用證明書。而該被立全社區居民
      增建建物之土地即為法院分割後之J部分為道路通行之用
      （如鑑定圖），而Ｆ部分為林典昭之繼承人甲○○等3人
      共有，又依鑑定圖○○○區○○○○○○○○段50．．．
      等地號，與判決分割後慶順段39地號單獨持有之各部分並
      不相干，故依前述事實，可證明Ｆ部分（未含立全社區居
      民占用部分）自92年中迄96年5月7日再度核發農用證明期
      間，均有作農業使用」等語。復於同年9月13日提出申請
      書（原處分卷第510頁）表明：「被繼承人林典昭遺產稅
      申報案，因原申請大肚鄉○○段39地號農地免稅扣除額尚
      有爭議未決，為保障權益，減少負擔，提供相關資料申請
      生存配偶剩餘財產差額請求權，請惠予儘速辦理」（按即
      申請追認生存配偶剩餘財產差額分配請求權扣除額-下稱
      剩餘差額請求權扣除額），經被告機關據以審查（見原處
      分卷第562至569頁審查報告書及第493至501頁生存配偶依
      民法1030條之1規定主張分配剩餘財產核定表）核定增列
      生存母親扣除額1,000,000元及剩餘差額請求權扣除額7,7
      66,186元，其餘部分未准變更，重行核定更正應納稅額1,
      383,715元及罰鍰1,383,700元（第二次更正），並扣除原
      告等已分期繳納稅款後，就差額部分一次發單補徵（限繳
      日期延至97年2月4日止），且除以97年1月9日中區國稅沙
      鹿一字第0970001566號函檢送97年1月9日遺產稅核定通知
      書、97年1月7日（罰鍰）處分書、遺產稅繳款書、違章案
      件罰鍰繳款書，請原告依限繳納（原處分卷第581至583及
      656至659頁）外，並以系爭97年1月18日中區國稅沙鹿審
      字第0970000954號函復原告稱：「主旨：臺端申請追認被
      繼承人林典昭遺產稅案母親林吳寶珠君、大肚鄉○○段39
      地號農業用地扣除額及生存配偶剩餘財產分配請求權乙案
      ，經『重新核定』遺產稅稅額更正為1,383,715元，詳復
      如說明二、三，請查照。說明：一依據台端96年5月22日
      、96年9月13日申請書辦理。二有關扣除額部分，經核與
      規定相符准予增列生存母親扣除額1,000,000元及生存配
      偶剩餘財產分配請求權7,766,186元。三另大肚鄉○○段
      39號土地申請農業用地扣除額乙節，因該筆土地於被繼承
      人生前經大肚鄉公所92年6月16日肚鄉農字第0920009067
      號函，以地上有被立全社區居民增建建築物違規使用為由
      ，撤銷原已核發之農業用地作農業使用證明書，且於被繼
      承人死亡後，又經該所以相同理由，限期補正相關證明文
      件，否則予以全案退回，致繼承人於辦理遺產稅申報時，
      未能提示農業用地作農業使用證明書供核，是所請歉難照
      准」等語（原處分卷第604頁）。按民法第98條規定「解
      釋意思表示，應探求當事人之真意，不得拘泥於所用之辭
      句」，而解釋當事人所立書據之真意，以當時之事實及其
      他一切證據資料為其判斷之標準，不能拘泥字面或截取書
      據中一二語，任意推解致失真意（最高法院19年上字第28
      號判例參照）。本件原告依限於93年8月3日辦理遺產稅申
      報經被告機關核定應納稅額並處罰鍰，及於94年10月13日
      申請更正農業用地扣除額及分期繳納稅款經被告機關第一
      次更正確定後，原告先於96年5月22日（96年8月9日提出
      補充說明）就已確定之遺產稅申報與更正事件申請追認被
      繼承人生存母親林吳寶珠扣除額與大肚鄉○○段39地號農
      業用地扣除額；復於96年9月13日申請增列生存配偶剩餘
      財產分配請求權。被告機關均依申請據以審查，其中關於
      申請增列生存配偶剩餘財產分配請求權部分，有被告機關
      「生存配偶依民法1030條之1規定主張分配剩餘財產核定
      表(一)及(二)在卷（原處分卷第493至501頁）可稽；而關於申
      請追認被繼承人生存母親林吳寶珠扣除額與大肚鄉○○段
      39地號農業用地扣除額部分亦有被告機關「審查報告（第
      二次更正）」詳載：「一案情說明：本案被繼承人林典昭
      於93年2月3日死亡，於94年1月12日核定遺產稅應納稅額
      7,156,326元，納稅義務人甲○○於94年10月13日申請追
      認龍井鄉○○段185、254號2筆農地扣除額，經於94年12
      年14日核准更正遺產稅應納稅額為4,016,612元，惟吳君
      又分別於96年5月22日及96年9月13日就下列事項申請更正
      ：(一)96年5月22日檢附戶籍謄本、判決書及96年5月7日96
      肚鄉農字第6052號農業用地作農業使用證明書，申請增列
      被繼承人之母林吳寶珠扣除額1,000,000元及大肚鄉○○
      段39號（重測前大肚鄉○○○段○○○段112號）土地，
      面積26479.74平方公尺，權利範圍41/112，權利價值17,4
      48,257元農業用地扣除額（附件一，按：為本審查報告所
      引之附件-以下同）。(二)96年9月13日檢附相關資料申請生
      存配偶剩餘財產分配請求權。二重核結果：(一)遺產及贈與
      稅法第17條第1項第3款規定：被繼承人遺有父母者，每人
      得自遺產總額中扣除一百萬元。依戶籍謄本（附件二）被
      繼承人死亡時確有母親林吳寶珠，擬准予增列扣除額一百
      萬元。(二)大肚鄉○○段39號（重測前大肚鄉○○○段○○
      ○段112號）土地之農業用地扣除額，繼承人於申報遺產
      稅時即提出申請，惟因該筆土地為多人共有，於93年1月
      28日被繼承人死亡前向臺灣臺中地方法院提出分割共有物
      之訴，惟至95年10月16日（按為95年10月9日之誤）方判
      決確定（附件三），判決繼承人甲○○等3人應就被繼承
      人所有該地號判決應分割持分部分，即清水地政事務所鑑
      定圖內之F部分，辦理繼承登記，並取得96年5月7日96年
      肚鄉農字第6052號農業用地作農業使用證明書（附件五）
      ，證明目前被繼承人判決應分割持分部分繼續作農業使用
      ，申請扣除，本項申請擬予否准，查核結果詳述如下：1.
      被繼承人生前曾向大肚鄉公所申請該筆土地之農業用地作
      農業使用證明書，大肚鄉公所原已核發，惟因地上有被立
      全社區居民增建建築物違規使用，旋於92年6月16日以肚
      鄉農字第0920009067號函（附件六）將該證明書撤銷；又
      被繼承人死亡後，其代理人呂秀碧君代為申請農業用地作
      農業使用證明書，經大肚鄉公所以93年4月1日肚鄉農字第
      0930005074號函，以相同理由，限期補送違規建築物之使
      用執照及縣府核准之設計圖合法證明文件，否則予以全案
      退回，致繼承人於辦理遺產稅申報時，未能提示農業用地
      作農業使用證明書供核，故核定農業用地扣除額為0元。
      2.否准之相關規定如下：(1)財政部93年5月5日台財稅第93
      0451933號函（附件八）規定，繼承人有無繼續經營農業
      生產之認定以繼承發生時為準。(2)行政院農業委員會90年
      10月8日農企字第9001533204號函（附件九），土地是
      否確屬農業用地，應依『農業用地作農業使用認定及核發
      辦法』之規定，申請核發『農業用地作農業使用證明書』
      。(3)國稅查核技術手冊－遺產及贈與稅查核實務第24頁（
      附件十），申請農業用地遺產價值之扣除，應檢附農業主
      管機關如直轄市政府、縣（市）政府或鄉鎮市區公所核發
      之『業用地作農業使用證明書』，始可准予扣除。(4)財政
      部93年4月15日台財稅第930451959號函（附件十一）：所
      稱『該未繼續作農業使用部分』，為配合農業主管機關係
      以整筆農業用地是否作農業使用為查核基準，稽徵機關亦
      應按『筆』核算應追繳稅款。3.按「左列各款，應自遺產
      總額中扣除，免徵遺產稅：．．．六遺產中作農業使用之
      農業用地及其地上農作物，由繼承人或受遺贈人，繼續經
      營農業生產者，扣除其土地及地上農作物價值之全數。」
      為遺產及贈與稅法第17條第1項第6款所明定，本案系爭農
      業用地，於繼承發生時，因地上有被立全社區居民增建建
      築物違規使用，遭農業主管機關大肚鄉公所否准核發『農
      業用地作農業使用證明書』，與前揭(1)、(2)、(3)之規定不
      符，經法院93年度訴字第628號分割判決確定後，雖已取
      具被繼承人所有該地號判決應分割部分之農業用地作農業
      使用證明書，然該證明書僅係針對被繼承人判決應分割持
      分部分繼續作農業使用之證明，不符合前揭(4)應按『筆』
      核算之規定，故增列大肚鄉○○段39號農業用地扣除額之
      申請，擬予否准。三生存配偶剩餘財產分配請求權部分，
      被告繼承人林君生前配偶林惠櫻君主張依民法第1030條之
      1扣除剩餘財產差額19,712,914元（附件十二），擬核定
      扣除7,766,186元（附件十三），並擬依財政部87年5月5
      日台財稅第871942463號函規定（附件十四）：函請繼承
      人自核准日起二年內完成過戶，逾期未完成登記將依法追
      繳遺產稅，並登簿列管。四結論：綜上，本案擬追認父母
      扣除額1,000,000元，否准增列農業用地扣除額，核定生
      存配偶剩餘財產差額分配請求權7,766,186元，擬更正遺
      產稅額為1,383,715元，更正核定情形如下：（略）。另
      稅額更正後經重新計算漏稅額為1,383,715元（附件十五
      ），擬另案移送總局法務二科，以上所簽是否有當？謹請
      核示。」等情（原處分卷第347至569頁-含審查報告及該
      報告引用之證據與法令等資料）可考。綜合上開各情及原
      告申請與被告機關據以審查所附之一切證據資料暨法令規
      定，原告於96年5月22日及96年9月13日先後提出前開申請
      時，雖未援引行政程序法第128條規定請求被告機關就其
      申請之事項予以重開行政程序，然其真意為申請行政程序
      重開甚明。而被告機關固同未引用行政程序法第129條規
      定先作成第一階段准予重開之處分，即逕為第二階段重開
      之程序，詳細審查斟酌系爭遺產稅已存及原告申請重開程
      序提出之所有證據資料與適用之法令，核定增列生存母親
      扣除額1,000,000元及剩餘差額請求權扣除額7,766,186元
      ，惟否准系爭土地（大肚鄉○○段39地號）之農業用地扣
      除額，重行核定更正應納稅額1,383,715元及罰鍰1,383,7
      00元（第二次更正），顯見被告機關已確實依據原告前開
      申請，踐行重開之行政程序予以實質審查後，作成系爭處
      分亦明。原告主張被告機關未依原告申請重開行政程序，
      核非可採。查被告機關已依原告申請，重開行政程序後作
      成系爭行政處分，原告對之不服，自得提起訴願，以求救
      濟，已如上述，雖被告機關系爭97年1月18日函處分並未
      告知救濟期間（原處分卷第604頁），惟被告機關另以97
      年1月9日檢送重新填發遺產稅核定通知書及罰鍰處分書（
      即第二次更正，其內容係准予增列生存母親扣除額及剩餘
      差額請求權扣除額，但不准增列系爭土地之農業用地扣除
      額-原處分卷第581至583及656至659頁），該通知書下方
      納稅義務人注意欄載明：「3.如對本通知書內容持有異議
      ，其載有應納稅額或補徵稅額者，應於繳款書送達後，於
      繳納期間屆滿翌日起算30日內．．．向本局申請復查」；
      罰鍰處分書附註欄亦載明：「二如不服本處分，請繕具復
      查申請書敘明理由，連同原繳款書及證明文件於繳納期限
      屆滿（按：即97年2月4日-原處分卷第656頁）翌日起30日
      內，向本局或轄屬分局、稽徵所申請復查。三如對核定稅
      額（本稅）亦有不服時，請併同一復查申請書申請復查」
      （原處分卷第657頁）等語，原告依該教示，旋於97年3月
      3日（被告機關收文日期）提出復查申請書，嗣又於97年4
      月21日（被告機關收人日期）提出「申請復查補充說明書
      」，對被告機關以系爭97年1月18日函處分，就本件更正
      申請書有關增列系爭土地之農業用地扣除額之更正申請予
      以駁回部分，聲明不服，則原告依被告機關前開教示申請
      復查，縱使不符行政程序法第128條申請程序重開遭否准
      時，其聲明不服之方式係提起訴願之程序，亦係出於被告
      機關之誤導（參見前舉原告97年4月21日提出之申請復查
      補充說明書-原處分卷第638、639頁），揆諸前揭說明，
      應視為原告於97年3月3日已提起訴願，被告機關未將其事
      件移送訴願管轄機關審議，逕自認為原告係對第一次更正
      處分申請復查，而以其逾越法定期限，從程序上駁回其復
      查之申請（原處分卷第746至748頁），訴願決定未加糾正
      ，仍予維持，固有未洽，惟不影響原告已經踐行課予義務
      訴訟的前置程序（即已先提起訴願）。
（四）綜上所述，本件被告機關已依原告96年5月22日及96年9月
      13日申請，重開行政程序，予以實質審查、斟酌後作成第
      二次更正及否准原告請求增列系爭土地農業用地扣除額之
      申請；而原告提起本件行政訴訟時，本聲明求為判決撤銷
      訴願決定及原處分（即被告機關97年6月26日中區國稅法
      二字第0970031474號復查決定-本院更審前卷第86頁），
      惟其嗣以98年3月12日具狀撤回關於「撤銷訴願決定及原
      處分」之聲明，該撤回聲明狀繕本並已送達被告，經被告
      同意原告該項聲明之撤回（本院卷第88、89及94頁），系
      爭處分（重開行政程序後所為之決定）業因原告該項撤回
      而告確定。是原告訴請被告機關對於原告95年5月22日申
      請就系爭土地之農業用地扣除額事件予以程序重開，並作
      成准許農業用地扣除額之決定，已難認可採。又繼承人有
      無繼續經營農業生產之認定，應以繼承發生時為基準，此
      由前揭遺產及贈與稅法第17條第1項第6款、第23條第1項
      （遺產稅之申報應於被繼承人死亡之日起6個月內辦理）
      及農業發展條例第38條第1項規定之文義觀之甚明。系爭
      大肚鄉○○段39號（重測前大肚鄉○○○段○○○段112
      號）土地之農業用地扣除額，原告於申報遺產稅時即提出
      申請，惟因該筆土地為多人共有，該土地共有人於本件被
      繼承人林典昭生前即向臺灣臺中地方法院提出分割共有物
      之訴，惟至95年10月9日始判決確定（原處分卷第531頁）
      ，依該民事判決意旨原告等共同取得該判決書附圖所示即
      清水地政事務所鑑定圖內之F部分（面積8713.52平方公尺
      -原處分卷第530、537頁），原告嗣並取得臺中縣大肚鄉
      公所96年5月7日96年肚鄉農字第6052號系爭土地權利範圍
      112分之41農業用地作農業使用證明書（原處分卷第529頁
      ），憑以證明96年5月22日提出系爭申請時其等依判決分
      割取得部分繼續作農業使用，申請扣除，惟查系爭土地被
      繼承人生前曾向大肚鄉公所申請該筆土地之農業用地作農
      業使用證明書，大肚鄉公所原已於92年5月28日核發，然
      因地上有被立全社區居民增建建築物違規使用，乃於92年
      6月16日以肚鄉農字第0920009067號函（原處分卷第528頁
      ）將該證明書撤銷；再被繼承人死亡（93年2月3日）後，
      原告代理人呂秀碧代為申請系爭土地農業用地作農業使用
      證明書，經大肚鄉公所以93年4月1日肚鄉農字第09300050
      74號函，以相同理由，限期補送違規建築物之使用執照及
      縣府核准之設計圖合法證明文件，否則予以全案退回（原
      處分卷第517頁），致繼承人於辦理遺產稅申報時，未能
      提示農業用地作農業使用證明書供核，而前開大肚鄉公所
      核發之肚鄉農字第6052號系爭土地權利範圍112分之41農
      業用地作農業使用證明書，係於96年5月7日作成，距被繼
      承人死亡即繼承發生（93年2月3日）時已逾3年，則原告
      提出之上述分割共有物判決及農業用地作農業使用證明書
      ，僅能證明96年5月22日提出系爭申請時其等依判決分割
      取得部分係作農業使用，尚不能證明該土地自繼承發生（
      93年2月3日）時，有繼續生產之事實，自無前述法條免徵
      遺產稅之適用。另「農業用地作農業使用證明書」應由直
      轄市、縣（市）政府或其等委任或委辦所轄之鄉（鎮、市
      、區）公所依循農業用地作農業使用認定及核發證明辦法
      」規定實地會勘等程序審查無誤後核發，經由納稅義務人
      提出該管稽徵機關憑以辦理農業用地扣除，業如上述，稽
      徵機關尚難依林務局農林航空測量所之空照圖作為免徵遺
      產稅之依據，原告主張前揭空照圖可以證明系爭土地於繼
      承發生時有繼續作農業生產，有財政部93年5月5日台財稅
      字第0930451933號函之適用乙節，也難認可採。末查，92
      年2月7日修正前農業發展條例第39條原規定：「依第三十
      一條或前二條申請移轉耕地所有權、不課徵土地增值稅或
      免徵遺產稅、贈與稅、田賦者，『應檢具相關文件資料』
      ，向該管直轄市或縣（市)主管機關申請；申請時應檢具
      之文件資料、程序及其他應遵行事項之辦法，由中央主管
      機關會商有關機關定之。」92年2月7日修正該條文為：「
      （第1項）依第三十一條規定申請耕地所有權移轉登記者
      ，應檢具農業用地作農業使用證明書或耕地符合土地使用
      管制規定證明書，向該管土地登記機關辦理。（第2項）
      依前二條規定申請不課徵土地增值稅或免徵遺產稅、贈與
      稅、田賦者，『應檢具農業用地作農業使用證明書』，向
      該管稅捐稽徵機關辦理。（第3項）農業用地作農業使用
      之認定標準、前二項之農業用地作農業使用證明書或耕地
      符合土地使用管制規定證明書之申請、核發程序及其他應
      遵行事項之辦法，由中央主管機關會商有關機關定之」（
      按96年1月10日修正時刪除本條第1項條文）。是財政部90
      年9月21日台財稅第0900455700號函：「主旨：檢送行政
      院農業委員會彙整有關共有農業用地之共有人申請其持分
      部分之農業用地作農業使用證明書案結論之釋函。（附件
      行政院農業委員會90年7月31日農企字第9000341號函）
      」，係就92年2月7日農業發展條例第39條修正前直轄市或
      縣（市）政府等權責機關核發「農業用地作農業使用證明
      書」所為之釋示，於本件尚難據以援用。從而，本件原告
      之訴難認有理由，應予駁回。
（五）兩造其餘主張，均不影響本件判決之結果，無庸論究，附
      此敘明。
七、據上論結，本件原告之訴為無理由，依行政訴訟法第98條第
    1 項前段、第104條、民事訴訟法第85條第1項前段，判決如
    主文。
中    華    民    國    99    年    7     月    27    日
                臺中高等行政法院第二庭
                          審判長法  官  胡  國  棟
                                法  官  林  秋  華
                                法  官  劉  錫  賢
以上正本證明與原本無異。
如不服本判決，應於判決送達後20日內向本院提出上訴書狀，其
未表明上訴理由者，應於提起上訴後20日內向本院提出上訴理由
書（須依對造人數附具繕本）；如於本判決宣示或公告後送達前
提起上訴者，應於判決送達後20日內補提上訴理由書（須附繕本
）。未表明上訴理由者，逕以裁定駁回。
中    華    民    國    99    年    8     月    4    日
                                書記官  廖  倩  慧

司法院資訊處製作；財團法人民間司法改革基金會備份。
